臺灣基隆地方法院刑事判決　　　　　　　100年度訴字第782號
公　訴　人　臺灣基隆地方法院檢察署檢察官
被　　　告　谷森林
扶助律師　　陳英鳳律師
上列被告因違反水土保持法案件，經檢察官提起公訴（100 年度
偵字第1932號），被告並為有罪陳述，本院合議庭乃裁定由受命
法官獨任以簡式審判程序進行審理，並判決如下：
    主  文
谷森林在公有山坡地，未經同意擅自占用及開挖整地，致生水土
流失，未遂，處有期徒刑參月，如易科罰金，以新臺幣壹仟元折
算壹日。緩刑貳年。如附圖標示E、F、G、H、I、K、L、M、N所
示之墾殖物及工作物，沒收之。
    事  實
一、谷森林明知坐落基隆市○○區○○段735、737地號及新城段
    705 地號土地，均屬中華民國所有，管理機關則為財政部國
    有財產局（以下簡稱「國有財產局」）；且亦明知「系爭公
    有土地」經行政院核定暨政府公告劃定為山坡地保育利用條
    例及水土保持法所稱之「山坡地」，刻由基隆市政府負責其
    「山坡地」之管理，未經土地所有權人（國有財產局）及山
    坡地管理機關（基隆市政府）之同意，不得擅自占用或從事
    水土保持法第8條第1項第5 款之開發、利用，猶基於為自己
    不法利益之意圖，於98年年底，未徵得國有財產局及基隆市
    政府之同意，擅自在基隆市○○區○○段735地號土地940平
    方公尺、基隆市○○區○○段737 地號土地84平方公尺及基
    隆市○○區○○段705 地號土地20平方公尺，詳如複丈成果
    圖標示E、F、G、H、I、K、L、M、N 等部分，在上開土地開
    挖整地予以開墾、設置庭院、走道、動物圍欄等工作物，惟
    尚未致水土流失而未遂。
二、案經基隆市警察局第四分局報告臺灣基隆地方法院檢察署檢
    察官偵查起訴。
    理  由
一、程序事項
    本案被告谷森林所犯者非為死刑、無期徒刑、最輕本刑為三
    年以上有期徒刑之罪或高等法院管轄第一審案件，其於準備
    程序進行中，先就被訴事實為有罪之陳述，經告知其簡式審
    判程序之旨，並聽取公訴人、被告及辯護人之意見後，本院
    業已依刑事訴訟法第273條之1第1 項規定，裁定由受命法官
    獨任以簡式審判程序進行本案之審理。
二、證據能力
  (一)「被告以外之人於審判外之言詞或書面陳述，除法律有規定
    者外，不得作為證據」之規定，於法院以簡式審判程序處刑
    者，不適用之。刑事訴訟法第159條第2項前段定有明文。乃
    不受傳聞證據法則拘束之例外性規定。準此，本案相關證人
    於審判外之言詞或書面陳述（即「供述證據」），倘查無不
    得作為本案審判依據之其他情事，復業經本院踐行證據調查
    之合法程序，就令係屬審判外之陳述，核其亦可據為本案審
    判之證據。
  (二)除供述證據以外，其餘業經本院援為後開事實認定之「非供
    述證據」，非特核無公務員違法採證之情形，尤以均曾經本
    院於審判期日，依刑事訴訟法第164條、第165條規定，踐行
    證據調查之法定程序，則其證據能力之具備，當亦毋待贅言
    。
三、事實認定
    前揭事實業據被告谷森林於本院審理時坦承在卷，並經證人
    邱美玲、谷鵬於偵查中證述明確，且有基隆市○○區○○段
    735 、737地號及新城段705地號土地（國有）之土地登記謄
    本、臺灣省山坡地範圍地段明細表、財政部國有財產局台灣
    北區辦事處基隆分處函、現場照片、基隆市安樂區地籍圖查
    詢資料、基隆市政府函、檢察官勘驗筆錄、基隆市政府水土
    保持服務團─協助法院案件輔導紀錄表、基隆市安樂地政事
    務所土地複丈成果圖、基隆市安樂地政事務所函及所附編釘
    門牌申請書附卷可稽。被告擅自開挖整地之所為，固破壞原
    有坡地植生；惟觀諸檢察官於案經起訴以前之100年5月25日
    ，會同基隆市政府水土保持服務團到場履勘所見之「一、就
    水土保持而言，該基地位於山坡地之坡腳，且緊臨鶯歌段邊
    緣，並無排水或排洪之虞；二、惟坡面表土已被破壞，建請
    回復原有地形地貌為宜；三、所挖之水池，如係為了滯洪之
    用，則尚無不妥之處」等情狀，足認被告雖藉上開方式占用
    公有山坡地，然其尚未致生水土流失之實害結果，此有檢察
    官100年5月25日勘驗筆錄及基隆市政府水土保持服務團─協
    助法院案件輔導紀錄表在卷為憑。綜上，因認被告於本院審
    理時之任意性自白，均與事實相符，堪可採信。從而，本案
    事證明確，被告如本判決事實欄所載之違反水土保持法犯行
    ，應堪認定。
四、論罪科刑：
  (一)按山坡地保育利用條例係65年4 月29日公布，同年5月1日施
    行，該條例有關保育、利用及水土保持之實施範圍，僅及於
    行政院依該條例第三條規定公告之「山坡地」，其他高山林
    地、水庫、河川上游集水區○○道兩岸、海岸及沙灘等地區
    之水土保持工作，則不包括在內。嗣政府鑑於臺灣國土資源
    有限，地陡人稠，土質脆弱，加以山坡地過度開發利用，致
    地表沖蝕、崩塌嚴重，每逢颱風豪雨，常導致嚴重災害，為
    建立完善之水土保持法規制度，積極推動各項水土保持工作
    ，發揮整體性水土保持之治本功能，乃針對經濟建設發展需
    要及水土保持發展情形，於83年5 月27日制定公布水土保持
    法，將所有需要實施水土保持地區作一整體之規範，並將山
    坡地保育利用條例中有關山坡地之水土保持事項一併納入該
    法之規定範圍，於第8條第1項第5 款明定山坡地之開發、堆
    積土石及開挖等處理、利用，應經調查規劃，依水土保持技
    術規範實施水土保持之處理與維護。該法所稱之山坡地，依
    同法第3條第3款規定，係指國有林事業區、試驗用林地、保
    安林地，及經中央或直轄市主管機關參照自然形勢、行政區
    域或保育、利用之需要，就標高在一百公尺以上，或標高未
    滿一百公尺，而其平均坡度在百分之五以上者劃定範圍，報
    請行政院核定公告之公、私有土地，其範圍已較山坡地保育
    利用條例第3條所稱之山坡地為廣，且該法第1條第2 項規定
    ：「水土保持，依本法之規定；本法未規定者，適用其他法
    律規定。」雖山坡地保育利用條例第1 條亦規定：「山坡地
    之保育及利用，依本條例之規定；本條例未規定者，依其他
    法律之規定。」復於75年1 月10日修正其第五條關於山坡地
    保育利用之名詞定義規定，及於87年1月7日修正第34條、第
    35條關於罰則之規定，無非配合水土保持法之規定而為修正
    ，是山坡地保育利用條例就一般法律，例如土地法之徵收規
    定、刑法之竊盜、竊佔規定而言，係屬特別法，但就水土保
    持法而言，自其相關之立法沿革、法律體例、立法時間及立
    法目的整體觀察結果，應認水土保持法係山坡地保育利用條
    例之特別法。倘行為人之行為，皆合於該二法律之犯罪構成
    要件，自應優先適用水土保持法（最高法院97年度臺上字第
    2635號判決意旨參照）。從而，水土保持法應屬山坡地保育
    利用條例有關水土保持部分之特別法。而山坡地保育利用條
    例及水土保持法就有關未經他人同意占用他人山坡地部分，
    則均為刑法第320條第2項竊佔罪之特別法。亦即，行為人所
    為，倘合於上揭三法律之犯罪構成要件，則應依法規競合，
    特別法優於普通法之法理，優先適用水土保持法之規定。合
    先指明。
  (二)核被告未徵得國有財產局及基隆市政府之同意，擅自占用、
    開挖系爭公有土地如附圖之所示，破壞原有坡地植生，面積
    總計1044平方公尺，幸未致生水土流失結果如本判決事實欄
    之所載，係犯水土保持法第32條第4項、第1項前段之罪。
  (三)被告雖於98年年底，擅自占用、開挖系爭公有土地如附圖之
    所示，藉此方式占用公有山坡地，破壞原有坡地植生，而已
    著手為構成要件行為之實施，然其既未造成水土流失之實害
    結果，則其自屬未遂犯，爰依刑法第25條第2 項之規定，減
    輕其刑。
  (四)本院審酌被告違法開發山坡地之行為，破壞原有坡地植生，
    非特極易引致土地涵水結構產生缺損，甚且可能導致水土流
    失，尤以豪雨侵襲之際，恐將引發土石流等災害，後果極難
    預測，惟慮及其本次行為並未致生水土流失之實害結果，兼
    衡量被告向本院坦承己過等一切情狀，量處如主文所示之刑
    ，併諭知易科罰金折算標準。
  (四)被告未曾因故意犯罪受有期徒刑以上刑之宣告，有臺灣高等
    法院被告前案紀錄表在卷可稽，其係因一時失慮致罹典章，
    於本院審理時坦承犯行，犯後態度良好，經此科刑教訓，應
    能知所警惕而不致再犯，是認所宣告之刑，以暫不執行為適
    當，爰併予宣告緩刑2年，以啟自新。
  (五)被告於如附圖標示E 、F、G、H、I、K、L、M、N等部分土地
    上設置之庭院、動物圍欄、走道、開墾區，為其犯水土保持
    法第32條第1項、第4項之罪之墾殖物及工作物，應依水土保
    持法第32條第5項之規定宣告沒收。
據上論斷，應依刑事訴訟法第273條之1第1 項、第299條第1項前
段，水土保持法第32條第1項、第4項、第5項，刑法第11 條前段
、第25條、第41條第1項前段、第74條第1項第1 款，判決如主文
。
本案經檢察官張長樹到庭執行職務。
中    華    民    國  100    年    12    月    21    日
                  刑事第五庭法    官  齊  潔
以上正本證明與原本無異。
如不服本判決應於收受送達後10日內向本院提出上訴書狀，並應
敘述具體理由；其未敘述上訴理由者，應於上訴期間屆滿後20日
內向本院補提理由書（均須按他造當事人之人數附繕本）「切勿
逕送上級法院」。
中    華    民    國  100    年    12    月    21    日
                            書 記 官  李繼業
附錄論罪法條：
水土保持法第32條
在公有或私人山坡地或國、公有林區或他人私有林區內未經同意
擅自墾殖、占用或從事第 8 條第 1 項第 2 款至第 5 款之開發
、經營或使用，致生水土流失或毀損水土保持之處理與維護設施
者，處 6 個月以上 5 年以下有期徒刑，得併科新台幣 60 萬元
以下罰金。但其情節輕微，顯可憫恕者，得減輕或免除其刑。
前項情形致釀成災害者，加重其刑至二分之一；因而致人於死者
，處 5 年以上 12 年以下有期徒刑，得併科新台幣 1 百萬元以
下罰金；致重傷者，處 3 年以上 10 年以下有期徒刑，得併科
新台幣 80 萬元以下罰金。
因過失犯第 1 項之罪致釀成災害者，處 1 年以下有期徒刑，得
併科新臺幣 60 萬元以下罰金。
第 1 項未遂犯罰之。
犯本條之罰者，其墾殖物、工作物、施工材料及所使用之機具沒
收之。